【裁判字號】    97,消債更,878
【裁判日期】    970926
【裁判案由】    更生事件
【裁判全文】
臺灣臺中地方法院民事裁定           97年度消債更字第878號
    聲  請  人
    即  債務人  蔡伯溫即蔡伯.
                          自由.
    代  理  人  廖克明  律師
    複  代理人  甲○○
上列聲請人與債權人國泰世華商業銀行股份有限公司、美商花旗
銀行股份有限公司、荷商荷蘭銀行股份有限公司台北分公司、渣
打國際商業銀行股份有限公司、遠東國際商業銀行股份有限公司
、元大商業銀行股份有限公司、台新國際商業銀行股份有限公司
、中國信託商業銀行股份有限公司、丁○○、乙○○、丙○○、
戊○○間因消費者債務清理事件聲請更生，本院裁定如下：
    主    文
本件移送臺灣嘉義地方法院。
    理    由
一、按更生及清算事件專屬債務人住所地之地方法院管轄。不能
    依前項規定定管轄法院者，由債務人主要財產所在地之地方
    法院管轄，消費者債務清償條例第 5條有明文。次按關於更
    生或清算之程序，準用民事訴訟法之規定，而民事訴訟法規
    定，訴訟之全部或一部，法院認為無管轄權者，依原告聲請
    或依職權以裁定移送於其管轄法院，同法第15條及民事訴訟
    法第28條亦有明文。又依一定之事實，足認以久住之意思，
    住於一定之地域者，即為設定其住所於該地，為民法第20條
    所明定，是我國民法關於住所之設定，兼採主觀主義及客觀
    主義之精神，必須主觀上有久住一定地域之意思，客觀上有
    住於一定地域之事實，該一定之地域始為住所，故住所並不
    以登記為要件。又戶籍法為戶籍登記之行政管理規定，戶籍
    地址乃係依戶籍法所為登記之事項，戶籍地址並非為認定住
    所之唯一標準。
二、經查：本件更生之聲請，聲請人雖主張住所地為「住台中縣
    大肚鄉○街村○○鄰○○路484號 2樓之3」（原住「嘉義縣布
    袋鎮新岑里11鄰郭岑寮13號之40」，於97年8月7日遷入，同
    日遷入者共有10人），惟聲請人工作地點為設於「雲林縣虎
    尾鎮○○路130號」之「私立大成高級商工職業學校」、設
    於「桃園縣中壢市○○路73號」之「國瑞汽車股份有限公司
    中壢工廠」、聲請人所有不動產坐落嘉義縣布袋鎮○○段80
    9地號 、聲請人聲請之財團法人金融聯合徵信中心當事人綜
    合信用報告--債務人清理條例前置協商專用債權人清冊之戶
    籍、通訊地址為「嘉義縣布袋鎮市新岑里11鄰郭岑寮13號之
    40」、聲請人聲請前置協商申請書通訊地址「嘉義縣布袋鎮
    新岑里11鄰郭岑寮13號之40」、主要往來金融機構為「日盛
    國際商業銀行虎尾簡易型分行」、「彰化銀行斗南分行」、
    電信費帳單送達地址「新竹縣湖口鄉新竹工業區○○路23號
    」、使用牌照稅、96年度綜合所得稅地址「嘉義縣布袋鎮新
    岑里11鄰郭岑寮13號之40」（繳款地點「萊爾富股份有限公
    司竹縣竹賀店」、「華銀高雄博愛分行」）、交通費加油地
    點「台灣中油中山加油站（桃園代表站）」、「台灣中油鹿
    草加油站（嘉義代表站）」、「台灣中油府前加油站（新竹
    代表站）」、「北海加油站（新竹縣湖口鄉）」、「中油長
    壽加油站（桃園縣龜山鄉）」、出具予代理人之委任狀初寫
    「嘉義縣」，再以修正帶修改成「台中縣」，此有聲請人提
    出之戶籍謄本、存摺影本、94、95、96年度綜合所得稅各類
    所得資料清單、財產歸屬資料清單、土地登記謄本、電信費
    帳單、前置協商申請書、使用牌照稅繳款書、加油之統一發
    票、96年度綜合所得稅結算稅額繳款書、民事委任狀附卷可
    稽。則依上開說明，應認聲請人之生活中心並非在台中縣市
    ，而應在嘉義縣市轄區。矧，債務人因消費者債務清理條例
    事件，本即應向實際住所地法院聲請，尚不得因所謂「專屬
    管轄」之規定，即衡量裁定「准予更生」難易程度之法院，
    選擇並創設「專屬管轄」之「戶籍地址」，再提出聲請，以
    求取裁定「准予更生」｛實際上，依消費者債務清理條例聲
    請更生，除傳訊無正當理由不到庭、逾期不補正等程序上之
    事由，可裁定駁回外，別無理由可以駁回，僅能准予更生，
    惟聲請更生事件，著重者在於債務人所提「更生方案」，是
    否能獲得債權人之可決，或法院逕予認可（第64條第 1項）
    ，尚難僅憑裁定准予更生，即認為「更生方案」必然會被債
    權人可決，或法院裁定逕予認可，附予敘明。｝，否則，即
    喪失消費者債務清理條例制定之本意從而，本件應由聲請人
    實際住所地法院即臺灣嘉義地方法院專屬管轄，爰依職權為
    移轉管轄。
三、依消費者債務清償條例第 5條、第15條及民事訴訟法第28條
    ，裁定如主文。
中    華    民    國    97    年    9     月    26    日
                  民事庭法  官  顏世傑
右為正本係照原本作成
如對本裁定抗告應於送達後10日內向本院提出抗告狀，並繳納新
台幣1000元之裁判費。
中    華    民    國    97    年    9     月    26    日
                        書記官  吳美鳳


司法院資訊處製作；財團法人民間司法改革基金會備份。
